【裁判字號】    98,台上,1421
【裁判日期】    980806
【裁判案由】    分配剩餘財產
【裁判全文】
最高法院民事判決            九十八年度台上字第一四二一號
上  訴  人  甲○○
訴訟代理人  黃安然律師
被 上訴 人  乙○○
訴訟代理人  侯雪芬律師
上列當事人間請求分配剩餘財產事件，上訴人對於中華民國九十
八年二月二十七日台灣高等法院第二審判決（九十六年度重家上
字第六號），提起上訴，本院判決如下：
    主  文
原判決廢棄，發回台灣高等法院。
    理  由
本件被上訴人主張：兩造於民國六十五年間結婚，嗣於九十一年
十一月十一日經法院判准離婚確定。兩造同意以九十一年六月二
十日為夫妻剩餘財產分配基準日，爰依民法第一千零三十條之一
第一項規定請求分配剩餘財產等情，求為命上訴人給付新台幣（
下同）四千萬元，及自九十五年七月二十日起至清償日止按法定
利率計算遲延利息之判決。
上訴人則以：第一審判決附表所列二十一筆土地（下稱系爭二十
一筆土地）及坐落台北市○○區○○段一小段二九七、一一○地
號土地（下稱二九七、一一○地號土地），係伊父連聰德贈與或
信託登記予伊，屬伊無償取得或非伊所有之財產，不得列入剩餘
財產分配。又被上訴人所有坐落桃園縣大溪鎮○○段一○四之二
六、一○四之三○地號土地及龍潭鄉○○○段一三九、一三九之
一六、一三九之一七、一三九之一八、一三九之一九地號土地及
二○五號建物（下稱系爭大溪、龍潭房地）則應列入分配，且尚
應扣除伊之負債等語，資為抗辯。
原審維持第一審所為上訴人敗訴判決，駁回其上訴，無非以：按
法定財產制關係消滅時，夫或妻現存之婚後財產，扣除婚姻關係
存續中所負債務後，如有剩餘，其雙方剩餘財產之差額，應平均
分配。又夫妻現存之婚後財產，其價值計算以法定財產制關係消
滅時為準，但夫妻因判決而離婚者，以起訴時為準，民法第一千
零三十條之一第一項、第一千零三十條之四第一項分別定有明文
。查被上訴人於九十一年六月二十日提起離婚之反訴，經台灣士
林地方法院於同年十一月十一日判准與上訴人離婚確定，被上訴
人依民法第一千零三十條之一第一項規定，就剩餘財產之差額請
求平均分配，自屬有據。兩造未有任何約定財產制，依上開規定
，應以被上訴人提起反訴請求離婚時之九十一年六月二十日為雙
方分配剩餘財產範圍（包括資產、負債）及價值計算之基準，此
亦為兩造在九十五年十一月十五日第一審法院審理中所同意。次
查系爭二十一筆土地，依土地登記謄本記載，係上訴人於七十四
年十月二十二日至七十八年五月二十日間分別以「買賣」為原因
登記取得。上訴人雖辯稱各該土地為伊父親連聰德於伊婚前，以
出售台北市○○區○○段二小段一三三、一三一之一、一三三之
二地號土地所得價金及政府徵收部分土地所得補償費所購買，信
託或贈與登記為伊之名義，非伊所有云云，然為被上訴人所否認
，上訴人就此復未能舉證以實其說，已難採信。況上開土地，若
為連聰德所有，則於連聰德死後，應列為連聰德之遺產，惟上訴
人並未以之為遺產，據以申報遺產稅，益證所辯不足採信。系爭
二十一筆土地為兩造之婚後財產，殊堪認定。又二九七、一一○
地號土地，上訴人於九十一年一月間將之出售，得款一億四千零
十九萬零七百九十八元，有台北市士林地政事務所檢送之土地買
賣登記資料可稽，上訴人對該文書真正並無爭執，此項所得自應
列入分配。上訴人雖聲請訊問證人陳欽明、何美慶、謝忠粥、連
宗仰，並提出與陳欽明、何美慶訂立之土地買賣所有權移轉契約
書為證，然與台北市士林地政事務所檢送之證物不符，各該證人
之證言亦前後矛盾，不能為上訴人有利之證明。再上訴人於九十
一年四月二十五日、五月十三日、六月十七日向農民銀行各借款
二百萬元、同年七月十七日借款一百萬元，前三次借款時間在上
訴人提起離婚本訴之後，屬惡意增加負債之行為，另第四次借款
，則在被上訴人提起離婚反訴之後，均不得作為負債加以扣除。
至對於訴外人連宗仰之保證債務二千萬元部分，依借據上之記載
，其借款人及連帶保證人均非上訴人，且借款時間為九十一年九
月二十七日；向劉建華抵押借款一千萬元及向江金賓、江美珠抵
押借款一千六百萬元部分，其抵押權設定時間分別為九十一年十
月十一日、九十二年七月十四日及九十二年九月二十二日，均在
兩造婚後財產計算基準日之後，亦不得主張扣除。再被上訴人所
有系爭大溪、龍潭之房地，依土地登記簿記載，登記原因為「夫
妻贈與」，揆之民法第一千零三十條之一第一項第一款後段規定
，不應列入被上訴人現存婚後財產計算。綜上，系爭二十一筆土
地之價值，被上訴人在第一審主張依九十三年起訴時之公告現值
計算，上訴人並無爭議，核計總價為三千零五十六萬八千三百零
一元。二九七、一一○地號土地，上訴人出售他人得款一億四千
零十九萬零七百九十八元。而被上訴人之婚後財產為零，上訴人
所辯負有上開債務均非真正，依法不得扣除。以此計算，兩造剩
餘財產之差額為一億七千零七十五萬九千零九十九元。從而，被
上訴人訴請上訴人給付四千萬元本息，為有理由，應予准許等詞
，為其判斷之基礎。
惟因判決而離婚者，夫妻現存婚後財產價值之計算，依民法第一
千零三十條之四第一項規定，應以離婚起訴時為準。系爭二十一
筆土地為兩造現存之婚後財產，為原審認定之事實。又被上訴人
提起離婚之反訴，經判准離婚確定，則計算系爭二十一筆土地之
價值，自應以被上訴人起訴時即九十一年六月二十日之市價為準
。原判決竟以九十三年間該土地之公告現值，計算其價值，自有
可議。次查被上訴人主張上訴人出售二九七、一一○地號土地，
取得一億四千零十九萬零七百九十八元，應列入婚後財產分配云
云，為上訴人所否認。被上訴人雖執台北市士林地政事務所檢送
之二九七、一一○地號土地買賣所有權移轉契約書資以證明，然
上開文書，僅係該土地移轉登記與訴外人何美慶、陳欽明之物權
移轉契約（公契），實際買賣之內容如何？已滋疑問。且證人陳
欽明證稱：伊與連聰德合買土地，原登記於上訴人名下，後來才
將三分之一登記於伊名下（見原審卷(一)一三四頁）；證人何美慶
證稱：二九七、一一○地號土地係七十八年間伊與陳欽明及連聰
德合買。連聰德於九十一年間始移轉登記與伊及陳欽明（見原審
卷(一)一三二頁）；證人謝忠粥證稱：九十一年移轉登記與伊配偶
何美慶時有繳稅，沒有價金支付；土地原登記在甲○○名下，辦
理移轉登記皆連聰德在處理，增值稅是連聰德繳納，伊未支付任
何錢（見原審卷(一)一三三頁、卷(二)一八六頁）；證人連宗仰亦證
稱: 伊父親連聰德有買地，也有賣地，上訴人名下財產都是連聰
德在處理，伊等未分得任何財產（見原審卷(一)五六頁）各等語。
綜觀上開證人對於二九七、一一○地號土地，係由連聰德與何美
慶及陳欽明合買，至九十一年間始由連聰德辦理移轉登記與何美
慶及陳欽明乙節，證述之情形似無不同，則上開土地買賣移轉契
約是否真實？顯非無疑。此與被上訴人主張上訴人有否出售二九
七、一一○地號土地而取得一億四千零十九萬零七百九十八元價
金之認定，關係頗切。原審未深入調查，以明事實真相，遽採信
台北市士林地政事務所檢送之土地買賣移轉登記資料，而為不利
上訴人之認定，尚嫌速斷。再，上訴人在九十一年四月二十五日
、五月十三日、六月十七日各向農民銀行借款二百萬元，為原審
所認定，其借款時間均在被上訴人反訴離婚之前，本應自兩造之
婚後財產扣除。被上訴人既主張此部分借款，係上訴人惡意增加
之負債，不應扣除云云，仍應舉證證明之，原審未命被上訴人就
此為舉證，逕為不利上訴人之判斷，尤有未洽。兩造現存之婚後
財產究竟若干？尚欠明瞭，攸關被上訴人之請求，仍待詳查審認
，上訴論旨，指摘原判決不當，求予廢棄，為有理由。
據上論結，本件上訴為有理由。依民事訴訟法第四百七十七條第
一項、第四百七十八條第二項，判決如主文。
中    華    民    國  九十八  年    八    月    六    日
                      最高法院民事第一庭
                          審判長法官  蕭  亨  國
                                法官  葉  勝  利
                                法官  高  孟  焄
                                法官  鄭  玉  山
                                法官  魏  大  喨
      本件正本證明與原本無異
                                      書  記  官
中    華    民    國  九十八  年    八    月   十九   日
                                                      Ｅ


司法院資訊處製作；財團法人民間司法改革基金會備份。
